臺灣高等法院臺中分院民事判決　九十一年度上字第一五七號
　　　上　訴　人　丁○○
　　　訴訟代理人　丙○○
　　　送達代收人　甲○○
　　　被上訴人　　戊○○
　　　訴訟代理人　乙○○
右當事人間返還價金等事件，上訴人對於中華民國九十一年三月二十一日臺灣臺中地
方法院九十年訴字第二八六三號第一審判決提起上訴，本院判決如左：
      主      文
上訴駁回。
第二審訴訟費用除減縮部分外由上訴人負擔。
原判決主文第一項利息部分減縮自民國九十年十二月五日起至清償日止，按週年利率
百分之五計算之利息。
      事實及理由
一、被上訴人主張：兩造於民國（以下同）九十年五月四日訂立不動產買賣契約書（
    以下稱系爭買賣契約），由被上訴人向上訴人購買坐落台中縣霧峰鄉○○段丁台
    小段四一七之一二地號土地上約一五０坪土地（以下稱系爭土地），約定價金按
    實際坪數計算，總價約新台幣（以下同）四百八十萬元，被上訴人已給付二百三
    十萬元，詎上訴人遲延辦理所有權移轉登記，嗣於九十年八月九日台中縣烏日鄉
    農會聲請原法院查封系爭土地，並定期拍賣而給付不能，為此解除契約，依系爭
    買賣契約之約定，上訴人應返還二百三十萬元及同額之違約金等情，求為命上訴
    人給付被上訴人四百六十萬元，及自九十年十二月五日起加計法定遲延利息（被
　　上訴人原請求自訴狀繕本送達翌日起計算法定遲延利息，嗣予減縮如上）之判決
　　（原審判決上訴人應給付被上訴人二百萬元及其法定遲延利息，而駁回被上訴人
　　其餘之請求，未據被上訴人聲明不服）。
二、上訴人則以：被上訴人於土地稅單開出後，拒絕依約定支付價金一百三十萬元，
    已違約在先；又系爭土地雖設定抵押權，惟依系爭買賣契約第五條約定，上訴人
    僅須於所有權移轉登記前塗銷即可，上訴人並未違約，並以被上訴人違約，於九
    十年十二月四日原法院言詞辯論期日，當庭為解除系爭買賣契約之意思表示，上
    訴人自得沒收被上訴人已給付之價金作為違約金等語，資為抗辯。
三、被上訴人主張兩造於九十年五月四日訂立系爭買賣契約書，由被上訴人向上訴人
　　購買系爭土地，買賣價金約四百八十萬元，被上訴人已給付二百三十萬元；又系
　　爭土地遭訴外人台中縣烏日鄉農會於九十年八月九日聲請原法院查封，並定期拍
　　賣等情，為上訴人所不爭執，並有買賣契約書、土地登記簿謄本、執行處拍賣公
　　告附卷足憑（見原審卷七至九頁、三七至三八頁），堪信為真實。
四、按給付無確定期限者，債務人僅於債權人得請求給付時，經其催告而未為給付，
    自受催告時起，負遲延責任，民法第二百二十九條第二項定有明文。又不動產之
    買賣，倘因買賣標的物遭出賣人之其他債權人聲請就該標的物強制執行，是否即
    屬給付不能，應以標的物在約定之給付期限屆至前，是否已因查封登記或經第三
    人拍定，致無法移轉所有權而定（最高法院八十年度台上字第二一０三號判決參
    照）。經查：
  (一)依兩造所不爭執之系爭買賣契約第肆條約定：「本件買賣登記手續約定於民國ｘ
　　年ｘ月ｘ日（日期均空白）雙方須同往張素美代書事務所協同辦理所有權移轉登
　　記文件」；第伍條約定：「本件買賣標的物、如有出賣抵押權、典權、地上權及
　　其他他項權利設定有受強制執行、假扣押、假處分之登記或其他來歷不明以及糾
　　紛者，應於本件手續登記日期前由甲方（即上訴人）負責全部撤銷或解決清楚，
　　甲方應負擔保買賣標的物確無瑕疵之責任」（見原審卷七頁）各等語，應認出賣
　　人即上訴人須至辦理所有權移轉期限屆至時，仍未能塗銷買賣標的物之抵押權或
　　其他權利，或撤銷假扣押、假處分等強制執行程序，始有不履行契約上義務可言
　　。兩造對於系爭土地應於何時辦理所有權移轉登記，既無約定確定之日期，則上
　　訴人對於系爭土地所有權移轉登記義務之給付期限尚未屆至，自不能僅以系爭土
　　地遭查封登記，並定期拍賣，即認已屬給付不能。被上訴人以此理由，主張解除
　　契約，即屬無據，其解除契約即不合法。
  (二)依兩造所不爭執之系爭買賣契約第三條約定：「本契約成立同時，由乙方（即被
    上訴人）付給甲方（即上訴人）定金新台幣一百萬元充為價金之一部，經由甲方
    親收足訖是實，‧‧‧其餘價金付款方式約定如左：一、本件買賣總價金約新台
    幣四百八十萬元正。二、本件買賣甲方提出印鑑證明之過戶移轉文件之同時乙方
    支付價金新台幣一百三十萬元，日期訂於九十年五月七日。三、本件買賣契約開
    出土地增值稅單之同時乙方支付價金新台幣一百三十萬元」、「四、殘餘價金付
    款方法：本件買賣於所有權移轉登記完畢之同時三日內，乙方支付殘餘價金約新
　　台幣一百二十萬元」、第拾參條：「本件買賣殘餘價金由買方開具本票一張由代
　　書保管，所有權移轉登記完畢及殘餘價金付清之同時，代書將本票退還買方」（
　　見原審卷七頁）各等語。應認本件買受人即被上訴人在土地增值稅單開出後，即
　　應給付第二期價金一百三十萬元，不待出賣人即上訴人移轉土地所有權，僅其殘
　　餘價金一百二十萬元，係待出賣人辦妥土地所有權移轉登記後始須給付。亦即被
　　上訴人有先給付一百三十萬元之義務，被上訴人自不得主張同時履行抗辯權拒絕
　　給付。
  (三)上訴人已通知被上訴人於九十年七月三日收到土地增值稅單，並請求依約給付一
    百三十萬元，惟被上訴人主張同時履行抗辯，拒絕給付，此有被上訴人九十年七
    月九日函復上訴人之存證信函可稽（見原審卷十二至十三頁），此時，被上訴人
    未給付即已給付遲延，上訴人並於九十年八月十三日催告被上訴人於三日內給付
　　，逾期未付解除契約，惟被上訴人仍於同年八月十七日函復拒絕先行給付，此有
　　存證信函在卷可憑（見原審卷四五至四七頁），且迄今仍未給付，則上訴人於九
　　十年十二月四日原法院言詞辯論期日，當庭為解除系爭買賣契約之意思表示，依
　　民法第二百五十四條規定，尚屬有據。
五、次按民法第二百六十五條所定之不安抗辯權，以他方之財產於訂約後顯形減少，
    致有難為對待給付之虞為要件。若訂約時，他方之財產已難為對待給付，雖訂約
    時一方不知其情事，亦不得援用該條之抗辯權（最高法院六十六年台上字第二八
    八九號判例參照）。系爭土地於八十二年六月八日即已設定本金四百五十五萬元
    最高限額抵押與台中縣烏日鄉農會，有土地登記簿謄本在卷可證（見原審卷三七
    頁），且被上訴人於九十年七月五日向台中縣烏日農會查詢得知上訴人已積欠十
　　餘月之貸款利息，此有被上訴人覆上訴人之存證信函可憑（見原審卷四六頁），
　　而兩造於九十年五月四日訂立系爭買賣契約書時，上訴人即有向台中縣烏日鄉農
　　會借款及積欠利息之事實，上訴人並無於訂約後財產顯形減少之情形，被上訴人
    主張以不安抗辯權拒絕給付，即不可採取。
六、本件被上訴人並未合法解除系爭買賣契約，被上訴人自無依系爭買賣契約書第拾
　　條約定，請求上訴人給付違約金。惟上訴人已合法解除契約，且係因可歸責於被
　　上訴人之事由，遲延給付買賣價金，被上訴人自應依系爭買賣契約第拾條之約定
　　給付違約金，惟按約定之違約金額過高者，法院得減至相當之數額，民法第二百
　　五十二條定有明文。而違約金是否相當須依一般客觀事實、社會經濟狀況及當事
　　人所受損害情形，以為酌定標準。又出賣人以買受人違約沒收其已付價金為違約
　　金，如經法院核減其數額，就該減少部分，出賣人受領之法律上原因即已失其存
　　在，應負返還其利益之義務（最高法院八十八年度台上字第九四三號判決參照）
　　。本院審酌：被上訴人經上訴人通知已於九十年七月三日接到土地增值稅單，惟
　　上訴人積欠訴外人即系爭土地抵押權人台中縣烏日鄉農會之貸款利息未繳納，被
　　上訴人於九十年七月九日、同年月二十四日及同年八月十七日以存證信函催促上
　　訴人儘速處理上開欠款事宜，均無結果，而抵押權人台中縣烏日鄉農會於九十年
　　八月九日聲請假扣押查封系爭土地（見原審卷三七頁），又上訴人所有之其他財
　　產遭強制執行，有拍賣公告及上訴人財產歸戶證明在卷可稽（見原審卷七四至七
　　五頁、八二至八四頁），參以被上訴人已繳納價金二百三十萬元，約達全部價金
　　四百八十萬元之百分之五十，依兩造履行契約之實際狀況，及依兩造契約履行程
　　度已受之利益，顯然被上訴人違約之程度並非嚴重，且上訴人所有系爭土地為台
　　中縣烏日鄉農會查封拍賣，係因上訴人積欠債務所致，並非因被上訴人買賣價金
　　給付遲延所致等情，認上開違約金確屬過高，以核減為三十萬元為適當。被上訴
　　人已給付之價金二百三十萬元，扣除上開違約金三十萬元後，上訴人即應返還其
　　餘二百萬元。被上訴人係以解除契約，請求返還價金，雖其解除契約不合法，惟
　　上訴人解除契約已認合法有效，且被上訴人已收受價金二百三十萬元，仍應將扣
　　除違約金三十萬元後之價金二百萬元返還。從而，被上訴人請求上訴人給付二百
　　萬元，及自九十年十二月四日解除系爭買賣契約翌日即同月五日起至清償日止，
　　按週年利率百分之五計算之利息，為有理由，應予准許；逾此部分，即屬無據，
　　應予駁回。原審據此為被上訴人一部勝訴、一部敗訴之判決，就被上訴人勝訴部
　　分，並依兩造之聲請為准假執行及免假執行之宣告，核無違誤，上訴意旨仍執前
　　詞，指摘原判決不當，求予廢棄，為無理由，應駁回其上訴。另被上訴人於本院
　　就利息部分減縮自九十年十二月五日起算，自應就原判決主文第一項利息部分減
　　縮自九十年十二月五日起至清償日止，按週年利率百分之五計算之利息。本件事
　　證已臻明確，兩造其餘攻擊防禦方法，與本件判決結果並無影響，毋庸逐一論述
　　。
據上論結：本件上訴為無理由，依民事訴訟法第四百四十九條第一項、第七十八條，
判決如主文。
中　　　華　　　民　　　國　　九十一　　年　　　九　　　月　　 十一　　 日
~B1民事第六庭審判長法　官　吳火川
~B2　　　　　　　　法　官　吳惠郁
~B3　　　　　　　　法　官　饒鴻鵬
右為正本係照原本作成。
如對本判決上訴，須於收受判決送達後二十日內向本院提出上訴書狀，其未表明上訴
理由者，應於提出上訴後二十日內向本院提出上訴理由書（須按他造人數附具繕本）
，並繳納送達用雙掛號郵票拾份（每份拾肆元）。
上訴時應提出委任律師或具有律師資格之人之委任狀；委任有律師資格者，另應附具
律師及格證書及釋明委任人與受任人有民事訴訟法第四百六十六條之一第一項但書或
第二項（詳附註）所定關係之釋明文書影本。
~B　　　　　　　  書記官  陳三軫
中　　　華　　　民　　　國　　九十一　　年　　　九　　　月　　 十二　　 日
附註：
民事訴訟法第四百六十六條之一（第一項、第二項）
對於第二審判決上訴，上訴人應委任律師為訴訟代理人。但上訴人或其法定代理人具
有律師資格者，不在此限。
上訴人之配偶、三親等內之血親、二親等內之姻親，或上訴人為法人、中央或地方機
關時，其所屬專任人員具有律師資格並經法院認為適當者，亦得為第三審訴訟代理人
。
　　　　　　　　　　　　　　　　　　　　　　　　　　　　　　　　　　　　Ｙ
